最高法院刑事判決　　　　　　　　　　　　　　　八十七年度台上字第四一三八號
　　上　訴　人　甲○○
　　　　　　　　乙○○
右上訴人等因違反公職人員選舉罷免法等罪案件，不服台灣高等法院中華民國八十七
年一月十四日第二審更審判決（八十六年度重上更(三)字第一八九號，起訴案號：台灣
板橋地方法院檢察署八十四年度偵字第四八九七號），提起上訴，本院判決如左：
    主  文
原判決撤銷，發回台灣高等法院。
    理  由
本件原判決認定上訴人乙○○係台北縣中和市市民代表，上訴人甲○○係台北縣中和
市民安里里長，於台灣省第十屆省議員選舉競選期間，為省議員江上清助選，基於概
括之犯意，共同欲為省議員候選人江上清向有投票權之台北縣中和市民安里選民賄賂
助選，乙○○即於民國八十三年十一月底，在台北縣中和市○○路與民安路口，將事
先以塑膠袋裝妥之現款新台幣（下同）六十萬元交付甲○○，並囑其在民安里對於有
投票權之選民以每一選舉票五百元之代價，為江上清買一千二百票，甲○○扣除其本
人及有投票權之家屬暨其足以左右之里民共二十票計一萬元由其收受，而許以投票予
江上清外，先後發放七百三十票計三十六萬五千元予有投票權之民安里里民，請其投
票選江上清，共發放三十七萬五千元，其餘未發放之二十二萬五千元，則於選舉投票
日前一天即十二月二日持往乙○○住處退還，並由乙○○親自收受等情，因而撤銷第
一審判決，改判仍論處上訴人二人共同連續對於有投票權之人，交付賄賂，而約其投
票權為一定之行使罪刑，復論處上訴人甲○○有投票權之人，收受賄賂，而許以其投
票權為一定行使罪刑。固非無見。
惟查：(一)、科刑之判決書，須將認定之犯罪事實詳記於事實欄，然後於理由內逐一說
明其憑以認定之證據，以使事實與理由兩相一致，方為合法，如其事實之記載，與理
由說明互相齟齬，即屬理由矛盾，按諸刑事訴訟法第三百七十九條第十四款之規定，
其判決當然為違背法令，足以構成撤銷之原因。原判決事實欄記載：「甲○○取得乙
○○交付之賄款後，扣除其本人及有投票權之家屬暨其足以左右之里民共二十票計一
萬元，由其收受而許以投票予江上清，……」（見原判決第一頁反面第十三行至第十
五行），似認甲○○與其有投票權之家屬暨其足以左右之里民共同為此部分投票受賄
犯行，然理由欄又載：「甲○○所扣除之二十票……係轉交予有投票權之家屬及其鄰
居……」（見原判決第四頁第一行至第四行），似認上訴人甲○○係向有投票權之家
屬及其足以左右之鄰居為行賄犯行，其事實記載與理由說明並不一致，非無理由矛盾
之違誤。(二)、判決理由之述均應依憑證據，且須與卷內之證據資料相適合，否則即
有判決理由不備或證據與理由矛盾之違法。原判決認上訴人甲○○犯有投票受賄罪，
係以其在法務部調查局台北縣調查站之調查筆錄為其證據方法，然上訴人甲○○係供
稱：「我家的二十票則由我負責……」（見選他卷第四十六頁），嗣其於偵查中亦仍
供述：「我家包括我共二十票，這二十票旳錢由我拿去，我是將我家二十票的錢扣下
共一萬元」（見選他卷第四十九頁），則原判決所載：「甲○○扣除其本人及有投票
權之家屬暨足以左右之里民共二十票……」內之「足以左右之里民」究係憑何證據認
定，未據明，自有證據與理由矛盾之違法。又上訴人甲○○在調查時之自白係供認
發放賄款一人一票共七百三十票，計三十六萬五千元予有投票權之民安里里民（扣除
其本人及有投票權之家屬之二十票計一萬元），其中林金生十票、汪麗雲十票、謝徐
照美十五票、蔡清山十票（選他卷第四十一頁、四十二頁、四十三頁背面），但林金
生、汪麗雲、謝徐照美、蔡清山皆否認有收受上訴人甲○○交付賄款情事（同上卷第
五十六頁至五十八頁、第九十二頁、九十三頁），其餘受賄之人則無任何證據資料足
為佐證，則上訴人甲○○之自白，是否與事實相符，已非無疑，原判決遽認上訴人甲
○○有上開投票行賄犯行，似嫌速斷。(三)、共同被告所為不利於己之供述，固得採為
其他共同被告犯罪之證據，惟此項不利之供述，依法仍應調查其他必要之證據，以察
其是否與事實相符，自難專憑此項供述，為其他共同被告犯罪事實之認定。本件上訴
人乙○○矢口否認有交付六十萬元予甲○○，請其為江上清買票之情事，且甲○○嗣
亦陳稱是其拿錢替江上清買票，六十萬元非上訴人乙○○交付等語，而上訴人乙○○
雖曾供承在中和市公所餐廳宴請甲○○在內之各位里長為江上清拉票時，宣稱宴客餐
費用由其支付，惟上訴人乙○○隨即表示迄無任何里長向其請領餐費（見選他卷第八
十五頁、第九十六頁），顯見上開供述，亦不足為上訴人乙○○交付甲○○六十萬元
之證明。原判決未調查其他必要之證據，以察甲○○上開不利於上訴人乙○○之自白
是否與事實相符，遽為上訴人乙○○科刑判決，自有未盡調查職責之違法。(四)、被告
之自白，固為證據之一種，但須非出於強暴、脅迫、利誘、詐欺或其他不正之方法所
為之供述，且經調查證明與事實相符者，方得採為證據，否則即有違背證據法則之違
法。又證據雖已調查而其內容仍欠明瞭者，即與未經調查無異，遽行判決，仍屬應於
審判期日調查之證據未予調查之違法。原判決認定上訴人二人有其事實欄所載之犯行
，係以甲○○在上開調查機關調查員訊問時及檢察官偵查中供述之自白，為其主要之
論據。然甲○○一再以其於調查員訊問時之自白係遭脅迫、利誘為辯（選他字第四三
六號卷第一○七頁反面，一審卷第七十九頁、八十六頁，原審上更一卷第二十四頁反
面、第三十六頁反面），原審更審時，固曾傳訊調查員林中輝到庭供稱沒有脅迫或誘
騙之情事，然其先則證稱：「我們有監聽錄影帶」（見上更(一)卷第十八頁），嗣改稱
：「當時確實只有錄音沒有錄影」（見上更(二)卷第二十八頁），究為錄影或錄音，前
後證詞不一，已見矛盾，且縱有錄音，亦應進一步調查勘驗上開錄音帶之內容，方為
適法，上訴人等於原審亦具狀聲請調借上開錄音帶，以便播放其內容（見重上更(三)卷
第四十九頁反面），乃原審就上開確與本案待證事項即上訴人甲○○自白之任意性至
有關係之證據，未為必要之調查，亦未於判決書內說明不予調查之理由，自難認適法
。以上(一)至(三)點本院前次判決發回意旨業已指明，原審仍未調查審認，尤屬可議。上
訴意旨，執以指摘原判決不當，非無理由，應認仍有發回更審之原因。甲○○投票受
賄部分，雖屬刑事訴訟法第三百七十六條第一款所列之案件，惟於修正刑事訴訟法施
行前，原得上訴於第三審法院，且已繫屬於法院，依刑事訴訟法施行法第五條第一項
規定，仍應依施行前之法定程序終結之，併予說明。
據上論結，應依刑事訴訟法第三百九十七條、第四百零一條，判決如主文。
中      華      民      國    八十七    年     十二     月      三      日
                              最高法院刑事第十庭
                                  審判長法官  曾  有  田
                                        法官  林  永  茂
                                        法官  陳  宗  鎮
                                        法官  劉  介  民
                                        法官  魏  新  和
      右正本證明與原本無異
                                              書  記  官
中      華      民      國    八十七    年     十二     月      八      日
